臺北高等行政法院判決
　　　　　　　　　　　　　　　　　　 93年度訴字第00642號
　　　　　　　　　　　　　　　.
原　　　告　台灣特殊金屬股份有限公司
代　表　人　甲○○○
訴訟代理人　丙○○
　　　　　　陳文炯（會計師）
被　　　告　財政部臺灣省北區國稅局
代　表　人　許虞哲（局長）
訴訟代理人　乙○○
上列當事人間因營利事業所得稅事件，原告不服財政部中華民國
92年12月25日台財訴字第0920070745號訴願決定，提起行政訴訟
。本院判決如下：
　　主  文
原告之訴駁回。
訴訟費用由原告負擔。
　　事  實
一、事實概要：原告辦理89年度營利事業所得稅結算申報，原列
    報營業成本新臺幣（下同）192,475,662元，全年所得額為
    14,324,101元，案經被告初查超耗計2,522,057元，核定營
    業成本為189,953,605元，全年所得額為16,782,763元。原
    告就營業成本超耗部分不服，申請復查，未獲變更，提起訴
    願亦經決定駁回後，遂提起本件行政訴訟。
二、兩造聲明：
　　(一)原告聲明：訴願決定,復查決定及原處分均撤銷。
　　(二)被告聲明：駁回原告之訴。
三、兩造之爭點：原告列報之原料耗用所提出之帳證紀錄，是否
                符合營利事業所得稅查準則第58條第1項應予
                核實認定之規定？
　　(一)原告主張之理由：
      1.查原告公司營業成本之帳務處理已依稅捐稽徵機關管理
        營利事業會計帳簿憑證辦法設置帳簿，平時對進料、領
        料、退料、產品、人工、製造費用等均作成紀錄，並有
        內部憑證可稽，其所編製之工程表、成本表亦經內部製
        造及會計部門負責人員簽章，已符合營利事業所得稅查
        核準則 (下稱營所稅查核準則)第18條第1項規定，被告
        機關依前揭查核準則第58條第1項規定，應予以核實認
        定。
      2.按稅捐稽徵機關管理營利事業會計帳簿憑證辦法第2條
        第2款所規定，凡實施商業會計法之營利事業，應依左
        列規定設置帳簿：…2、製造業：(1)日記簿：得視實際
        需要加設特種日記簿。(2)總分類帳：得視實際需要加
        設明細分類帳。(3)原物料明細帳 (或稱材料明細帳)。
        (4)在製品明細帳。(5)製成品明細帳。(6)生產日報表
        ：記載每日機器運轉時間、直接人工人數、原料領用量
        及在製品與製成品之生產數量等資料。(7)其他必要之
        補助帳簿。原告不僅設有普通日記簿外，另加設成本帳
        ，且設有各式的明細分類帳以加強記錄的完整性。明細
        分類帳依其用途可分記錄材料存貨的「原材料明細分類
        帳」、「加工材料明細分類帳」、「領料登記簿」，記
        錄未完工製造產品成本的「在製品分類帳」，記錄已完
        工產品成本的「製成品明細分類帳」，製造費用明細分
        類帳及直接人工明細分類帳等記載因製造而發生的各項
        費用，足證原告公司之成本會計制度帳簿組織完整。
      3.原告公司之成本會計制度完整；原告公司的成本會計循
        環，係配合產品之生產週期而運轉，從材料的領用，投
        入製造的過程，再經人工或機器的作業，乃至產品的完
        成以及出售後，始成為一套完整的產品生產循環，成本
        會計制度從憑證、表單記錄、帳戶記錄以至於期末報表
        之產生，均係配合此一循環而運作。原告公司產品由材
        料的耗用，人工之投入以及製造費用分配，在發生時依
        序借入在製品帳戶，產品製造完成後，結算所耗用的總
        製造成本並轉入製成品成本帳戶，產品經出售後，再由
        製成品成本轉入銷貨成本帳戶，使得銷貨收入與成本、
        費用能夠相互配合，再決定當期損益。
      4.原告公司編列有工廠製作單、係由銷售部門與生管部門
        共同完成，由銷售部門於接獲客戶訂單後開立。工廠製
        作單係為通知產品開始生產的命令，工廠部門依據廠長
        的意見，將預生產產品的種類、數量、式樣、大小、品
        質、所使用的材料、人工及製造的方式、開始即完成日
        期等予以書面規定，經廠長核准後通知製造部，作為開
        始製造的依據。
      5.原告公司之各項成本會計因素係逐日累計而得，如直接
        材料成本，係根據直接材料「出庫傳票」逐項記錄所投
        入產生製造的直接材料，如果有退料情形發生時，尚須
        填記至退料記錄攔，以確定所投入生產該批產品的直接
        原料為多少。直接人工與製造費用係以當期全廠費用齊
        全之後，再予以加權平均合理的分攤至各批產品內。
      6.原告公司係採「接單生產」方式接受客戶下單生產完成
        交貨。當原告營業部談妥並簽訂一張銷售合約書後，該
        部門隨即發單製造部：安排生產線投入生產事宜。生產
        過程中須佐以詳細記錄之所有表單最終再彙整回總務部
        成本處，再由成本依據各項原始表單憑證一一登錄至原
        材料明細分類帳、加工材料明細分類帳、領料登記簿、
        在製品分類帳、製成品明細分類帳。
      7.原告公司的生產管理報表資料已充分表達一般生產日報
        表之資料，因各家公司之管理報表不同，我們運用「每
        日出勤表 (個人)」、每月「出勤總計表」顯示本公司
        每日之出勤記錄，內含本公司投入之直接人工。同時，
        依工程表之「加工實施工程」中記載實施日及擔任者，
        可以索引至「作業時間報告書」之日期、機械名、擔任
        者姓名，且原告公司之直接人工分攤計算係採加權平均
        法且以當月直接人工之總費用除以當月加工產品數量 (
        例：分攤至製成品與在製品)。原告計算產品成本時並
        非以直接人工之人數為計算基礎，以直接人工金額為計
        算基礎。各公司記載每日直接人工之投入方法，不一定
        相同，原告公司係以每日出勤表 (個人)統計每個員工
        異常現象，如係正常上班者，即不顯示。然後，再統計
        至每月的出勤總計表。所以，原告公司之出勤狀況非常
        清楚，對於直接人工之投入有加以管控，且有記錄可稽
        。又原告公司成本採月結制，當月成本之計算係由「成
        本計算表」與「單位成本分析表」所構成。經上述所提
        示之表單，直接人工人數、原料領用量及在製在品與製
        成品之生產數量等資料，即可以與直接直接原料、單位
        成本分析表相勾稽。被告機關所述無法與直接原料、單
        位成本分析表勾稽，實因其未能詳細了解所致。
      8.被告機關所述，原告公司之「工程表」無相關成本之金
        額，實屬誤解。原告公司之工程表設立之目的為品質控
        制之用，非為用以計算成本金額為目的。如欲知原告公
        司之工程表所列之材料成本金額，可由「成品耗料明細
        表」顯示。例，成品規格0.114*315(厚度*寬度)，製造
        番號9B056，其所投入原料實重8,112Kg產出7,458Kg成
        品，其耗用材料之金額為210,865元。
　　(二)被告主張之理由：
      1.按「製造業已依稅捐稽徵機關管理營利事業會計帳簿憑
        證辦法設置帳簿，平時對進料、領料、退料、產品、人
        工、製造費用等均作成記錄，有內部憑證可稽，並編有
        生產日報表或生產通知單及成本計算表，經內部製造及
        會計部門負責人員簽章者，其製品原料耗用數量，應根
        據有關帳證紀錄予以核實認定。」「製造業不合前項規
        定者，其耗用之原料如超過各該業通常水準，超過部份
        ，除能提出正當理由，經查明屬實者外，應不予減除。
        」、「前項各該耗用原料之通常水準，由主管稽徵機關
        會同實地調查，並洽詢各該業同業公會及有關機關擬訂
        ，報請財政部核定，其未經核定該業通常水準者，得比
        照機器、設備、製造程序、原料品質等相當之該同業原
        料耗用情形核定之，其無同業原料耗用情形可資比照者
        ，按該事業上年度核定情形核定之。但上年度適用擴大
        書面審核者除外，若無上年度核定情形，則按最近年度
        核定情形核定之。其為新興事業或新產品，無同業原料
        耗用情形及該事業上年度核定情形可資比照者，由稽徵
        機關調查核定之。」分別為營利事業所得稅查核準則第
        58條第1,2,3項所明定，及「凡實施商業會計法之營利
        事業，應依左列規定設置帳簿：1、買賣業：……2、製
        造業：（1）日記簿：得視實際需要加設特種日記簿。
        （2）總分類帳：得視實際需要加設明細分類帳。（3）
        原物料明細帳（或稱材料明細帳）。（4）在製品明細
        帳。（5）製成品明細帳。（6）生產日報表：記載每日
        機器運轉時間、直接人工人數、原料領用量、及在製品
        與製成品之生產數量等資料。（7）其他必要之補助帳
        簿。」亦為稅捐稽徵機關管理營利事業會計帳簿憑證辦
        法第2條第2款所明定。
      2.原告之主要產品為不銹鋼捲、高碳鋼捲。本件系爭營業
        成本原申報192,475,662元，原核定以簽證會計師依經
        濟部工業局核定之原料核退標準核算結果未有超耗，惟
        依財政部訂頒鋼鐵業耗料通常水準，鋼捲加工業之耗損
        比率為5-7﹪，原查依7﹪核算超耗計2,522,057元，核
        定營業成本為189,953,605元。復查時，經查原告雖提
        示有原材料發票、加工材料入庫單、工程表、成品入庫
        單、出貨單等，平時對進料、領料、退料、產品、人工
        、製造費用等作成紀錄，且編有生產日報表或生產通知
        單及成本計算表，惟查原告提示之成本作業流程說明及
        會計師簽證報告之營利事業所得稅查核簽證申報總說明
        （4）會計制度摘要３，並未設置生產紀錄簿，不符前
        揭原料耗用核實認定之規定，復查維持原核定。
      3.經查原告提示之原材料發票、加工材料入庫單、工程表
        、成品入庫單、出貨單等，是平時對進料、領料、退料
        、產品等各階段作成紀錄，且依提示之成本作業流程說
        明及會計師簽證報告之營利事業所得稅查核簽證申報總
        說明（4）會計制度摘要３、並未設置生產紀錄簿，原
        告無生產紀錄可稽，即無各生產階段管制流程之內部管
        理憑證及紀錄、製造費用分攤率計算表及計工單（計時
        單）供核，又所提示生工程表未按日記載直接人工人數
        、原料領用量及在製品與製成品之生產數量等資料，與
        前揭「生產日報表：記載每日機器運轉時間、直接人工
        人數、原料領用量、及在製品與製成品之生產數量等資
        料。」「製造業已依稅捐稽徵機關管理營利事業會計帳
        簿憑證辦法設置帳簿，平時對進料、領料、退料、產品
        、人工、製造費用等均作成記錄，有內部憑證可稽，並
        編有生產日報表或生產通知單及成本計算表，經內部製
        造及會計部門負責人員簽章者，其製品原料耗用數量，
        應根據有關帳證紀錄予以核實認定。」之規定不符。是
        其生產時之進料、領料、退料、產品、人工、製造費用
        等無生產紀錄憑證可稽，且亦無成本計算表（須經內部
        製造及會計部門負責人員簽章者）可稽，其提示之成本
        表單如「工廠製作單」「切斷指示令」「加工材料入庫
        單」「出庫傳票」「成品入庫單」「製成品明細分類帳
        」，僅是生產流程中各階段之彙整表，且「工程表」無
        相關成本金額之計算與紀錄，顯見其成本會計制度尚未
        臻健全，內部控制尚欠嚴密，成本表單紀錄仍未完備齊
        全，不符合查核準則第58條第1項原料耗用數量核實認
        定之規定，且原料耗用超過該業通常水準，未能提出正
        當理由說明，原核定依財政部訂頒鋼鐵業耗料通常水準
        核算超耗計2,522,057元，並無不合。
      4.原告猶執「係採接單生產方式接受客戶下單生產完成交
        貨」及「直接人工之計算，係當月分擔至製成品與在製
        品，……公司成本採月結制……」，則其成本是依
        「接單生產方式」產生？或月結產生？又謂工程表係為
        品質控制之用，非為用以計算成本金額為目的，係其無
        生產記錄，已至為明顯，空口主張成本應核實認定，實
        不足採。
　　理  由
一、本件原告起訴時，被告之代表人為林吉昌，嗣於訴訟中變更
    為許虞哲，茲據新任代表人具狀聲明承受訴訟，核無不合，
    應予准許。
二、按「製造業耗用之原料，超過各該業通常水準者，其超過部
    分非經提出正當理由，經稽徵機關查明屬實者，不予減除。
    」所得稅法第28條定有明文。
三、本件原告係製造業，主要產品為不銹鋼捲、高碳鋼捲，89年
    度營利事業所得稅結算申報，列報營業成本為192,475,662
    元，被告初查以簽證會計師依經濟部工業局核定之原料核退
    標準核算結果未有超耗，惟依財政部訂頒鋼鐵業耗料通常水
    準，鋼捲加工業之耗損比率為5%-7%，初查依7%核算超耗計
    2,522,057元，故核定其營業成本為189,953,605元，原告不
    服，就超耗部分申請復查，被告以原告未設置生產紀錄簿，
    不符營所稅查核準則第58條第1項規定，而駁回其復查申請
    之事實，有原告89營利事業所得稅結算申報告書、被告核定
    通知書及92年6月23日北區國稅法一字第0920009735號復查
    決定書附卷可稽，並為兩造所不爭，堪信為真實。
四、原告不服循序提起行政訴訟，主張：原告公司之營業成本制
    度帳組織完整，依其設置之各項明細分類帳、登記簿、工廠
    製作單、出庫傳票及出勤錄等帳簿，且其製作之「製成品明
    細分類帳」即與被告所謂之生產紀錄，已符合營所稅查核準
    則第58條第1項之規定，被告未核實認定原告之原料耗用數
    量，逕依財政部訂頒鋼鐵業耗料通常水準，依7%核算原料超
    耗2,522,057元，顯有疏誤等語。
五、經查：
    (一)按「製造業已依稅捐稽徵機關管理營利事業會計帳簿憑證
      辦法設置帳簿，平時對進料、領料、退料、產品、人工、
      製造費用等均作成紀錄，有內部憑證可稽，並編有生產日
      報表或生產通知單及成本計算表，經內部製造及會計部門
      負責人員簽章者，其製品原料耗用數量，應根據有關帳證
      紀錄予以核實認定。製造業不合前項規定者，其耗用之原
      料如超過各該業通常水準，超過部分，除能提出正當理由
      ，經查明屬實者外，應不予減除。前項各該耗用原料之通
      常水準，由主管稽徵機關會同實地調查，並洽詢各該業同
      業公會及有關機關擬訂，報請財政部核定，其未經核定該
      業通常水準者，得比照機器、設備、製造程序、原料品質
      等相當之該同業原料耗用情形核定之，其無同業原料耗用
      情形可資比照者，按該事業上年度核定情形核定之。但上
      年度適用擴大書面審核者除外，若無上年度核定情形，則
      按最近年度核定情形核定之。其為新興事業或新產品，無
      同業原料耗用情形及該事業上年度核定情形可資比照者，
      由稽徵機關調查核定之。」營所稅查核準則第58條第1、2
      、3項定有明文。故製造業原料耗用查核之順序首為記載
      詳備之有關帳證紀錄，次為通常水準，再為相當之同業原
      料耗用情形，更次為上年度核定情形，末由稽徵機關調查
      核定之。
    (二)次按，所得稅法第21條規定：「營利事業應保持足以正確
      計算其營利事業所得額之帳簿憑證及會計紀錄。前項帳簿
      憑證及會計紀錄之設置、取得、使用、保管、驗印、會計
      處理及其他有關事項之管理辦法，由財政部另定之。」又
      財政依前開法條授權訂稅捐稽徵機關管理營利事業會計帳
      簿憑證辦法第2條第2款亦明定：凡實施商業會計法之營利
      事業，應依左列規定設置帳簿：1.買賣業：…2.製造業：
      (1)日記簿：得視實際需要加設特種日記簿。(2)總分類帳：
      得視實際需要加設明細分類帳。(3)原物料明細帳（或稱材
      料明細帳）。(4)在製品明細帳。(5)製成品明細帳。(6)）生
      產日報表：記載每日機器運轉時間、直接人工人數、原料
      領用量、及在製品與製成品之生產數量等資料。(7)其他必
      要之補助帳簿。」亦為稅捐稽徵機關管理營利事業會計帳
      簿憑證辦法第2條第2款所規定。是製造業須已依前開辦法
      規定設置各類相關帳簿及紀錄，始得適用前揭營所稅查則
      核準則第58條第1項規定，由稅捐稽徵機關根據該相關帳
      簿紀錄予以核實認定其製品原料耗用數量。
    (三)查原告於復查時所提示之原材料發票、加工材料入庫單、
      工程表、成品入庫單、出貨單等資料，核屬其平時對進料
      、領料、退料、產品等各階段作成之紀錄，且依其提示之
      成本作業流程說明及會計師簽證報告之營利事業所得稅查
      核簽證申報總說明 (4)會計制度摘要3.並未設置生產紀錄
      簿，原告無生產紀錄可稽，即無各生產階段管制流程之內
      部管理憑證及紀錄、製造費用分攤率計算表及計工單 (計
      時單)以供查核；又其提示之生產日報表 (工程表)，亦未
      按日記載直接人工人數、原料領用量及在製品與製成品之
      生產數量等資料，核與前揭稅捐稽徵機關管理營利事業會
      計帳簿憑證辦法第2條第2款第6目之規定不符，而無法與
      直接原料、單位成本分析表勾稽。綜上，原告生產時之進
      料、領料、退料、產品、人工、製造費用等均無生產紀錄
      憑證可稽，亦無成本計算表（須經內部製造及會計部門負
      責人員簽章者）可稽，至其提示之成本表單如「工廠製作
      單」、「切斷指示令」、「加工材料入庫單」、「出庫傳
      票」、「成品入庫單」及「製成品明細分類帳」，僅為生
      產流程中各階段之彙整表，而「工程表」亦無相關成本金
      額之計算與紀錄，顯見其成本表單紀錄仍未完備齊全，自
      不符合前揭營所稅查核準則第58條第1項核實認定原料耗
      用之規定甚明，故被告依前開查核準則第58條第2項規定
      ，以原告原料耗用超過該業通常水準，且未能提出正當理
      由說明，依財政部訂頒鋼鐵業耗料通常水準，核算超耗
      2,522,057元，予以剔除，揆諸前揭說明，並無不合。原
      告空言執稱依其提出之前開帳證紀錄之實質內容，已符合
      營所稅查核準則第58條第1項規定，被告應查帳核實認定
      其原料耗用數量云云，核不足採。
六、綜上所述，原處分於法並無違誤，復查、訴願決定遞予維持
    ，俱無不合，原告原告徒執前詞，訴請撤銷，為無理由，應
    予駁回。
據上論結，本件原告之訴為無理由，爰依行政訴訟法第98條第3
項前段，判決如主文。
中　　華　　民　　國　　94　　年　 　3　　月　 30  　 日
                       第四庭審判長法  官　李得灶
                                   法  官　吳慧娟
                                   法  官　蕭惠芳
上為正本係照原本作成。
如不服本判決，應於送達後20日內，向本院提出上訴狀並表明上
訴理由，如於本判決宣示後送達前提起上訴者，應於判決送達後
20日內補提上訴理由書（須按他造人數附繕本）。
中　　華　　民　　國　　94　　年　 　3　　月　 30  　 日
            　　　　　　   　　　　書記官  李淑貞
